【裁判字號】    97,消債更,1501
【裁判日期】    980227
【裁判案由】    更生事件
【裁判全文】
臺灣臺南地方法院民事裁定        97年度消債更字第1501號
債  務  人    甲○○
（即聲請人）
上列當事人因消費者債務清理事件聲請更生，本院裁定如下：
    主    文
聲請駁回。
聲請費用由聲請人負擔。
    理    由
一、按債務人不能清償債務或有不能清償之虞者，得依本條例所
    定更生或清算程序，清理其債務，消費者債務清理條例第3
    條定有明文。又聲請更生或清算不合程式或不備其他要件者
    ，法院應以裁定駁回之，但其情形可以補正者，法院應定期
    間先命補正，復為同條例第8條所明定。
二、本件聲請意旨略以：債務人有不能清償債務之情事，前已提
    出債權人清冊，以書面向最大債權金融機構萬泰商業銀行（
    下稱萬泰銀行）請求共同協商債務清償方案，惟債務人『有
    擔保之銀行債權』無法納入協商，每月收入除被扣薪外，尚
    需償還民間債權人每月新台幣（下同）10,000元，合作金庫
    債務每月6,280元，房租每月8,000元，若再加計生活扶養支
    出後，實無法履行萬泰銀行提出之每月還款7,503元之方案
    ，因此無法與萬泰銀行達成共識，債務人無擔保或無優先權
    之債務總額未逾1,200萬元，復未經法院裁定開始清算程序
    或宣告破產，為此，依消費者債務清理條例提出本件更生之
    聲請等語。
三、衡諸債之關係，係以當事人間之信賴關係為基礎，為社會經
    濟組織之重要支柱，故當事人於以法律行為追求自己之利益
    之際，亦應顧及對方之利益，並考量債權債務在社會上之作
    用，本於誠實及信用之原則，行使債權及履行債務。是對於
    已陷入經濟上困境之消費者，若任其於惡性循環之債務窘境
    中生存，將衍生嚴重之社會問題，難以維持安定之社會經濟
    秩序，故為兼顧債權人、債務人雙方之利益，對陷於經濟上
    困境之消費者，乃允其於消費者債務清理條例施行後，得選
    擇以重建型之更生程序或清算型之清算程序清理其債務，藉
    以妥適調整債務人與債權人及其他利害關係人間之權利義務
    關係，保障債權人獲得公平受償，並謀求消費者經濟生活之
    重建復甦機會。現代社會經濟之本質係以貨幣為媒介的「信
    用經濟」型態，藉由信用制度的運行和擴展，交易者透過債
    權債務的建立來實現商品交換或金融交易，使市場經濟活絡
    並不斷拓展其深度和廣度。故而欲評估債務人是否符合「不
    能清償債務」之要件，應斟酌債務人之債務總額、債務人之
    年齡、工作能力，並衡諸債務人未來可正常獲得之勞務報酬
    、財產等綜合加以考量，亦即須加計債務人之未來償債能力
    ，以評估債務人就其所積欠之總債務是否根本已清償不能或
    有不能清償之虞。惟若債務人履行債務並無困難，僅係為圖
    謀減免債務，而不為債務之履行，自有違債權契約為誠信契
    約之本旨。
四、經查：
（一）本件前置協商程序中，萬泰銀行提出之還款方案為「月付
      7,503元，0利率，180期」，然債務人無力負擔，因此協
      商不成立，有前置協商不成立通知書及萬泰銀行陳報之電
      話紀錄1份在卷可稽。
（二）本件債務人主張『有擔保債務』無法納入前置協商範圍。
      經查：債務人目前確仍有南投縣魚池鄉農會、臺南市新樓
      儲蓄互助社、台新銀行等有擔保債權，有債務人提出薪津
      法院執行款1紙及債權人清冊在卷可稽。債務人因『有擔
      保債務』無法納入協商，若該部分無法協商為法院強制扣
      薪以資償還時，債務人剩餘薪資是否得以清償萬泰銀行提
      出之每月償還7,503元？為有效反應債務人償債能力，應
      以債務人扣薪後整年所得平均數為依據，債務人96年12月
      至97年12月平均薪資為57,760元，每月固定扣薪19,643元
      ，剩餘38,117元。債務人另領有績效、考績及考核獎金共
      計177,637元，經強制扣薪後剩餘45,821元，平均每月獎
      金剩餘3,818元（45,8217÷12＝3,818），有自來水股份
      有限公司第六區管理處98年1月13日台水六總字第0980000
      3240號函檢附薪資表1份在卷可稽。可知債務人平均每月
      剩餘薪資應為41,935元（38,117＋3,818＝41,935）。
（三）又債務人主張每月支出膳食費9,000元、置裝費5,000元、
      房租8,000元、水電瓦斯費3,600元、保險5,000元、醫療
      費1,000元、教育費7,000元及稅賦658元、扶養費9, 000
      元。經查：債務人及其配偶每月生活支出數額，經本院參
      酌97年度內政部公告最低生活費標準每人每月9,829元，
      有歷年最低生活費一覽表在卷足佐，惟上開生活費標準係
      按照政府公布最近一年平均每人消費支出（包含食品費、
      衣著鞋襪費、房租水電費、家居管理費、醫療保健費、交
      通通訊費、娛樂教育費及雜項支出）百分之60訂定。本院
      採認9,829元之數額係考量債務人處於經濟困頓之際，不
      應再有往常般消費行為，而應以維持最低基本生活支出為
      基準，因此以平均消費支出之百分之60所得之數額9,829
      元作為每月最低基本生活支出，應屬適當。因此債務人及
      其配偶每月基本生活費以19,658元為已足。
（四）債務人主張須扶養子女蘇煥涵。然查：民法第1117條：「
      受扶養權利者，以不能維持生活而無謀生能力者為限」，
      。蘇煥涵已成年（76年10月23日生），已有謀生能力，應
      無受扶養之必要。縱因其個人生涯考量選擇繼續進修，然
      其學費非不可申請助學貸款，且其平日亦可藉課餘時期兼
      職工作以維持基本生活開銷。因此債務人主張須扶養蘇煥
      涵，本院委難採認。
（五）債務人主張每月需另行償還民間債權人馮俊德、陳厚培共
      計10,000元。然查：債務人雖提出借款證明2紙以供佐證
      ，然借款事實之有無應提供借款交付證明及償還證明，本
      院始能採信有借款之事實。債務人僅提供借款證明2紙不
      足以供本院認定確有債務人主張之借款事實存在。縱債務
      人確有借款之事實，然馮俊德、陳厚培亦表示為協助債務
      人克服困境，因此借款予債務人。馮俊德及陳厚培既有意
      協助債務人克服困境，債務人非不得與其協商每月適當還
      款金額。是以本院委難採認債務人每月償還民間債權人10
      ,000元之支出。
（六）綜上，債務人扣薪後每月剩餘收入平均約41,935元，扣除
      債務人及其配偶每月生活費19,658元及合作金庫每月償還
      6,280元後，剩餘15,997元，並非不足以履行與萬泰銀行
      提出之協商還款金額每月7,503元。綜上，債務人應有能
      力與各債權人達成分期償還之協議，債務人捨此不為，並
      主張其不能清償債務云云，自不足採。
五、綜上所述，債務人既非不能清償債務或有不能清償之虞，其
    更生之聲請即不符消費者債務清理條例第3條所定要件，且
    上開欠缺又屬無從補正，依上開說明，自應駁回其更生之聲
    請，爰裁定如主文。
中    華    民    國    98    年    2    月     27    日
              民事第二庭    法      官  田玉芬
上為正本係照原本作成
如不服本裁定，應於裁定送達後10日內，以書狀向本院提出抗告
，並繳納抗告費新臺幣1千元
中    華    民    國    98    年    2     月    27    日
                            書  記  官  劉紀君


司法院資訊處製作；財團法人民間司法改革基金會備份。
